【裁判字號】    95,交上易,7
【裁判日期】    950817
【裁判案由】    過失傷害
【裁判全文】
臺灣高等法院花蓮分院刑事判決         95年度交上易字第7號
上  訴  人  臺灣花蓮地方法院檢察署檢察官
被      告  甲○○
上列被告因過失傷害案件，上訴人不服臺灣花蓮地方法院94年度
交易字第47號中華民國95年2月8日第一審判決（起訴案號：臺灣
花蓮地方法院檢察署94年度偵字第2136號），提起上訴，本院判
決如下：
    主  文
原判決撤銷。
甲○○因過失傷害人，處拘役伍拾玖日，如易科罰金，以銀元參
佰元即新台幣玖佰元折算壹日。
    事  實
一、甲○○於民國94年4月11日7時21分許，駕駛車號ＪＡ－9335
    號汽車，沿花蓮縣吉安鄉○○路由西往東方向行駛，其原應
    注意，汽車行進中駕駛人應注意車前狀況及兩車併行之間隔
    ，採取必要安全措施，作隨時停車之準備。而依當時天候為
    晴天，路面乾燥無缺陷，日間、自然光，視距良好，道路無
    障礙物，並無不能注意之情事，竟疏未注意，而於超車時，
    未注意車前狀況並保持兩車併行之安全間隔，致右後車門處
    擦撞同方向行駛在前，由乙○○所騎乘之車號ＲＨＵ－853
    號機車之左把手處，導致乙○○人車倒地，因而受有頭部外
    傷併腦挫傷及顱內出血、前胸挫傷等傷害。
二、案經乙○○訴請花蓮縣警察局吉安分局報請臺灣花蓮地方法
    院檢察署檢察官偵查起訴。
    理  由
一、認定犯罪事實所憑證據及理由：
（一）告訴人乙○○於原審之證述，足以證明被告駕駛車輛擦撞
      其機車，並致其倒地受傷。
（二）被告於警詢中之供述，足以證明其所駕駛車輛之右後車門
      確有與告訴人所騎乘機車擦撞，及告訴人乙○○所受之傷
      確係與其發生擦撞所造成。
（三）被告所駕駛車輛於肇事後，在右後車門處留有擦刮之痕跡
      ，業據被告供述在卷，且原審並於勘驗時拍照，有卷附相
      片可參（見原審卷第26至30頁），足認擦撞位置確在被告
      駕駛車輛右後車門處。再依上開勘驗筆錄記載（見原審卷
      第23頁），檢察官於勘驗時表示：於被告駕駛車輛「右Ｃ
      柱下方靠近右後車門處的擦撞痕跡有整齊切斷的細紋，由
      前往後則為模糊拖曳的痕跡…該痕跡應為由前往後的擦撞
      所造成，此外該車右後車門的門把上端車損痕跡，與Ｃ柱
      下方的車損痕跡應無關聯性，故可認為案發時該車車速快
      過擦撞到的機車，係自小客車由後往前擦撞機車」，及被
      告於勘驗時所稱之：「告訴人係由後往前先擦撞該車右Ｃ
      柱，並滑下撞到右後側車門的門把上端，才會造成該車該
      2 處車損」之詞，關於被告與告訴人車輛擦撞之情形雖不
      同，惟可確定，該擦撞痕跡係在被告駕駛車輛右後側，且
      依擦撞痕跡係前為整齊切斷細紋，往後則殘有拖曳痕跡，
      再參以一般騎乘機車與開車之人之速度，及告訴人與被告
      之年齡，及事故後殘留痕跡，上開檢察官於勘驗時所表示
      之意見，較符合駕駛之習慣，則依上開勘驗結果，可認被
      告係由後往前擦撞告訴人所騎乘之機車。
（四）此亦核與告訴人所騎乘機車於肇事後僅於左手把處留有痕
      跡，不論機車前後，均未有撞擊痕跡，且撞擊痕跡並不明
      顯相符。
（五）此外並有花蓮縣警察局分局道路交通事故現場圖、道路交
      通事故調查報告表（一）、（二）及現場照片8幀附卷可
      參，再參以肇事後被告所駕駛車輛停放位置在慢車道上，
      機車則停放在路面邊線處，且汽車佔用慢車道行駛，該處
      視線又良好，故被告應係由後往前擦撞告訴人機車致肇事
      。
（六）本件經本院送臺灣省花東區車輛行車事故鑑定委員會鑑定
      ，亦認告訴人機車在前行駛，被告車輛在後超車未保持安
      全間隔致肇事，為本件肇事原因，有該會95年5月26日花
      東鑑字第0956101076號鑑定意見書附卷可參。
（七）並有告訴人因上開車禍事故而受有頭部外傷併腦挫傷及顱
      內出血、前胸挫傷等傷害之財團法人佛教慈濟綜合醫院診
      斷證明書附卷可參 (見警卷第6頁）。
（八）綜上所述，被告上開過失行為堪以認定。其犯罪事證明確
      ，犯行洵堪認定。
二、被告辯解及本院之認定：
（一）被告甲○○雖坦承於上揭時、地，駕駛汽車與告訴人所騎
      乘之機車發生車禍，並導致告訴人受傷之事實，惟矢口否
      認有過失傷害之犯行，辯稱：當時伊開車開得很慢，都開
      在慢車道上，是告訴人從後撞到伊所駕駛之汽車，伊並無
      過失云云。
（二）本案被告與告訴人當時行車方向係同向，且均在慢車道上
      ，業據雙方均供述在卷，故就上開事故主要爭點在於：
      (1)被告所駕駛車輛究係行駛在告訴人騎乘之機車前或在後
        。
      (2)本件事故被告有無過失責任。
（三）經查：
１、本件被告駕駛之車輛係行駛在告訴人所騎乘機車之後方，以
    下分敘之：
(1)本件車禍事故發生之時間在94年4月11日7時21分許，當時道路
  狀況、視線均良好，參以卷附相片，該處為直路，且道路寬敞
  ，視野極佳，被告與告訴人均未飲酒，有卷附之酒測記錄可參
  ，故而2人對前方狀況應均能清楚看見。本件被告與告訴人2人
  就行車前後位置之供述卻不同，均供稱未見到對方，惟竟發生
  事故，雖不排除2人之供述均係正確，然參以被告係駕駛汽車
  ，告訴人則係騎乘機車，依2人所使用交通工具之種類，若被
  告確行駛在前，告訴人當不可能未注意行駛於慢車道之汽車。
  再依撞擊位置係在被告汽車右側後方，則告訴人若係超車，自
  後往前行駛，實不可能故意撞擊該處，至多僅能撞及右後側。
  是告訴人供稱其前方未見任何車輛之詞，堪信為實在。
(2)且參以告訴人乙○○之供述：伊係慢慢靠右行駛，前方無車輛
  ，突然有一部自小客車從左靠右行駛不慎擦撞到伊，及被告於
  警訊時供稱之於上開被乙○○所騎機車擦撞到右後車門，伊慢
  速駕駛內外車道中線行駛，及於原審供稱伊原開在慢車，直到
  乙○○撞到其車輛方向左打，車才會壓在白線上等語，若被告
  所述實在，則其原係行駛於慢車道，而告訴人乙○○係騎乘機
  車，若有意超車，以汽車已佔用慢車道之情形，當然不可能右
  側超車，蓋超車位置不足，若自左側超車，顯亦與本件被告供
  稱告訴人係撞及其右後車門之情形不符，況依告訴人之年齡及
  所騎乘為輕型機車，車速不可能很快，依常理而言，實不可能
  明知前方有汽車行駛於慢車道，仍快速欲自其右側超車，故上
  開二種情形均不可能發生。再參以證人乙○○於原審審理時證
  稱之：案發當天其騎機車去工作，當時是騎在白色線內靠路邊
  ，車速約時速30多公里，直線行駛，並沒有要轉彎，在被撞到
  之前，『未發現快車道及前方有車輛』，其不知道為何撞擊點
  在被告車身的後方，也不清楚被告車子Ｃ柱上之刮痕如何產生
  ，其機車受損部位為左手把手處，其他部分未受損等語，則被
  告既未行駛在快車道，2人係行駛於同車道，且告訴人係騎乘
  機車在路旁，而被告行駛於慢車道時，縱其車速緩慢，惟因一
  般在正常靜止狀態下，人的雙眼視野雖可達210度，惟實際能
  清楚看到的範圍約僅有70度，再加上車輛行駛之速度，實際視
  線所及範圍不超過70度，故而因視線死角即易發生車禍，此為
  一般駕駛均應具備之基本常識。依上開汽車駕駛人於駕駛時視
  線之死角，被告當可能於超車時未注意在其右後側之告訴人，
  致擦撞告訴人機車左手把而肇事。至雖證人乙○○於檢察官詰
  問：「當時是如何撞到？」，回答：「我撞到之後，我就昏倒
  了，醒了的時候就在醫院了」，於被告反詰問：「如果我在前
  面撞你，為何撞擊點在車身的後方？」，則回答：「我不知道
  ，我是騎在前面，是他（應指被告）從後面撞我」，原審審判
  長訊問：「如果被告從你的後面撞你，為何你的車後面並沒有
  受損？」，則供稱：「被告是從我左邊擦撞」等語，自言詞外
  觀上雖證人乙○○就如何被撞一點，前後所述不一，惟比對其
  前後所述之內容，證人乙○○既係行駛在前，自未能確認被告
  究係如何撞擊其所騎乘機車，此亦為其不知被告車身與其機車
  撞擊點為何之緣故，其於原審之證述並無矛盾之處，併予敘明
  。
(3)再依卷附道路交通事故調查報告表之事故現場圖及肇事經過摘
  要記載，對照卷附照片，本件被害人係在慢車道上遭被告車輛
  撞擊，且被告汽車與告訴人機車之撞擊位置為被告車身右後方
  Ｃ柱（即右車門後方）。既然兩車相撞之撞擊點係在被告車身
  右後車門處，而告訴人係騎乘機車直行，即按之常理，不可能
  於當時左轉，顯見告訴人應係騎乘機車在前，而被告則自後方
  超車時，因視線死角，未注意兩車併行距離，致擦撞告訴人所
  騎乘機車之左把手，故撞擊點方在該處，如係告訴人由後騎乘
  機車擦撞被告駕駛汽車，則擦撞位置應在被告汽車之後方及機
  車之前方，尚難在汽車之右側面產生撞擊痕跡，且告訴人所駕
  駛之機車前方既未因撞擊造成任何損壞，以汽車及機車均在行
  進中，依二車撞擊之動能，豈可能未在告訴人機車前方產生任
  何撞擊處或擦痕？至被告汽車因並非直接撞擊告訴人機車，即
  非汽車正前方撞擊機車之後方，故在2處均未產生撞擊痕跡，
  蓋本件實係被告汽車超車時，未注意保持安全距離，致擦撞行
  駛於右後側之機車左把手，是被告辯稱係告訴人騎乘機車從後
  撞及其汽車等語，不可採信。
(4)復由現場圖及照片所示，肇事地點位於有閃光號誌路口附近，
  且係直路，無號誌、標誌之設置，且依規定，車輛超車時應顯
  示左方向燈並於前車左側保持半公尺以上之間隔超過，而本件
  被告係駕駛車輛行駛於上開路段，且依被告供述，伊係行駛於
  慢車道上，縱其車速緩慢，惟如上開所述人的雙眼視野不超過
  70 度，故而因視線死角即易發生車禍，依本件被告供稱其未
  看到告訴人騎乘在前之機車，被告之供述雖非完全不可採信，
  惟本件既確有撞及之事實，且撞擊點係在被告駕駛車輛右側後
  方，及告訴人騎乘機車之左側手把，且依上開分析，被告既行
  駛於慢車道上，顯然係因視線死角，未注意行駛在右側之機車
  ，自後往前行駛時，不慎太靠右行駛，於超車時未保持適當車
  距，致與告訴人之機車發生碰撞。
２、本件車禍事故被告應負過失責任，以下分敘之：
(1)按汽車行駛時，駕駛人應注意車前狀況，並隨時採取必要之安
  全措施，道路交通安全規則第94條第3項定有明文。
(2)被告於前揭時地駕駛車輛，自應注意該等規定。而依卷附道路
  交通事故調查報告表所載，肇事當時天候晴，路面乾燥，道路
  無障礙物，並無不能注意之情事，被告竟疏未注意，於超車時
  ，未注意兩車併行距離，致於超車時右後側擦撞告訴人左把手
  ，以致肇事，其有過失，已可認定。本件車禍經臺灣省花東區
  車輛行車事故鑑定委員會鑑定結果，亦認被告有上開過失，且
  為肇事原因，有鑑定意見書乙份在卷可稽，益徵被告之行為確
  有過失。
三、論罪科刑：
（一）核被告所為，係犯刑法第284條第1項前段之過失傷害人罪
      。
（二）爰審酌被告並無前科紀錄，素行尚稱良好，肇事後即打電
      話請救護車到場救護傷患，惟否認犯行，於本院審理中仍
      未與被害人和解並賠償損害，並被害人所受之傷害等一切
      情狀，量處如主文所示之刑，並諭知易科罰金之折算標準
      ，以資懲儆。被告雖於肇事，電請救護車到場處理，惟並
      未報警處理，且於警員前往現場處理時，僅稱係告訴人撞
      上其所駕駛車輛，否認有犯罪事實存在，有被告警訊筆錄
      及道路交通事故調查表在卷足憑，尚難認被告有自首之情
      形，併予敘明。
（三）按行為後法律有變更者，適用行為時之法律。但行為後之
      法律有利於行為人者，適用最有利於行為人之法律，刑法
      第2條第1項定有明文。被告犯罪時之刑法第33條第4、5款
      分別規定「拘役：一日以上，二月未滿，但遇有加重時，
      得加至四個月」「罰金：一元以上」，第41條第1項前段
      規定：「犯最重本刑為五年以下有期徒刑以下之刑之罪，
      而受六個月以下有期徒刑或拘役之宣告，因身體、教育、
      職業、家庭之關係或其他正當事由，執行顯有困難者，得
      以一元以上三元以下折算一日，易科罰金。」，惟95年7
      月1日修正公布施行之刑法第33條第4、5款分別規定「四
      、拘役：1日以上，60日未滿。但遇有加重時，得加至120
      日。」「五、罰金：新臺幣1千元以上，以百元計算之。
      」，刑法第41條第1項前段則規定：「犯最重本刑為五年
      以下有期徒刑以下之刑之罪，而受六個月以下有期徒刑或
      拘役之宣告者，得以新臺幣一千元、二千元或三千元折算
      一日，易科罰金。」，比較修正前後之主刑種類及易科罰
      金折算標準，以95年7月1日修正公布施行前之規定，較有
      利於被告，則應依刑法第2條第1項前段，適用修正前刑法
      第33條第4、5款及第41條第1項前段規定，定其主刑及易
      科罰金之折算標準，併予敘明。又被告行為時之易科罰金
      折算標準，修正前罰金罰鍰提高標準條例第2條前段規定
      ，就其原定數額提高為100倍折算1日，則本件被告行為時
      之易科罰金折算標準，應以銀元300元折算1日，經折算為
      新臺幣後，應以新臺幣900元折算為1日。
四、撤銷改判理由：本件被告係自後追撞告訴人，業經本院認定
    明確，原審認上開車禍事故之發生係告訴人騎機車自後追撞
    被告駕駛車輛之推論有誤，檢察官上訴請求撤銷改判，尚非
    無據，原判決既有上開未合，應無可維持，爰予撤銷改判。
據上論斷，應依刑事訴訟法第369條第1項前段、第364條、第299
條第1項前段，刑法第2條第1項、第284條第1項前段、修正前刑
法第41條第1項前段，罰金罰鍰提高標準條例第1條前段、修正前
罰金罰鍰提高標準條例第2條，現行法規所定貨幣單位折算新台
幣條例第2條，判決如主文。
本案經檢察官林慧到庭執行職務。
中    華    民    國    95    年    8     月    17    日
                        審判長法  官  何方興
                              法  官  林德盛
                              法  官  王紋瑩
以上正本證明與原本無異。
本判決不得上訴。
                              書記官  吳家瑩
中    華    民    國    95    年    8     月    22    日
附錄    本判決論罪科刑法條：
刑法第284條
因過失傷害人者，處六月以下有期徒刑、拘役或五百元以下罰金
，致重傷者，處一年以下有期徒刑、拘役或五百元以下罰金。
從事業務之人，因業務上之過失傷害人者，處一年以下有期徒刑
、拘役或一千元以下罰金，致重傷者，處三年以下有期徒刑、拘
役或二千元以下罰金。


司法院資訊處製作；財團法人民間司法改革基金會備份。
